臺北高等行政法院判決
　　　　　　　　　　　　　　　　　　 95年度訴字第02810號
　　　　　　　　　　　　　　　.
原　　　告　胡宏明即鹿港海產小吃店
訴訟代理人　羅行律師
被　　　告　經濟部
代　表　人　甲○○（部長）
訴訟代理人　丁○○
參　加　人　黑松股份有限公司
代　表　人　乙○○
訴訟代理人　丙○○
上列當事人間因商標異議事件，原告不服經濟部中華民國95年6
月20日經訴字第09506170470 號訴願決定，提起行政訴訟，並經
本院依職權命第三人黑松股份有限公司參加訴訟，本院判決如下
：
    主  文
原告之訴駁回。
訴訟費用由原告負擔。
    事  實
一、事實概要：
    原告胡宏明（即鹿港海產小吃店）前於民國（下同）92年2
    月27日以「有閒來坐及圖」商標，指定使用於當時商標法施
    行細則第49條所定商品及服務分類表第43類之冷熱飲料店、
    飲食店、小吃店、冰果店、海產店、火鍋店、咖啡廳、啤酒
    屋、速簡餐廳、自助餐廳、點心吧、小吃攤等服務，向原處
    分機關智慧財產局申請註冊，經該局審查，核准列為註冊第
    0000000 號商標（下稱系爭商標，詳見附圖(一)）。嗣參加人
    以系爭商標之註冊有違商標法第23條第1 項第12款及第13款
    規定，檢具如附圖(二)至附圖(五)所示商標（下稱據以異議商標
    ），對之提起異議，經原處分機關審查，以95年1 月5 日中
    台異字第940156號商標異議審定書為異議不成立之處分（下
    稱原處分）。參加人不服，提起訴願，經被告經濟部95年6
    月20日經訴字第09506170470 號訴願決定撤銷原處分，並命
    原處分機關另為適法之處分。原告不服，遂向本院提起行政
    訴訟。本院依職權命參加人參加訴訟。
二、兩造聲明：
　(一)原告聲明：
    1.撤銷訴願決定。
    2.被告應作成訴願駁回之決定。
　(二)被告聲明：原告之訴駁回。
三、兩造之爭點：
   (1)系爭「有閒來坐及圖」商標與據以異議之註冊第108130號
    「閒耒坐坐」（如附圖(二)）是否近似？
   (2)系爭「有閒來坐及圖」商標與據以異議之第139 號「黑松
     牌紅色瓶蓋圖樣」（如附圖(三)）、第140 號「黑松牌黑色
     瓶蓋圖樣」（如附圖(四)）及第415 號「黑松牌瓶蓋圖樣」
     （如附圖(五)）等商標，是否近似？
　(一)原告主張：
    1.按商標「相同或近似於他人著名商標或標章，有致相關公
      眾混淆誤認之虞，或有減損著名商標或標章之識別性或信
      譽之虞者，不得註冊。但得該商標或標章之所有人同意申
      請註冊者，不在此限。」及「相同或近似於他人同一或類
      似商品或服務之註冊商標或申請在先之商標，有致相關消
      費者混淆誤認之虞者，不得註冊。但經該註冊商標或申請
      在先之商標所有人同意申請者，除二者之商標及指定使用
      之商品或服務均相同外，不在此限。」固為商標法第23條
      第1 項12、13款明定，惟前揭條款之適用應以兩造標章構
      成相同或近似為前提要件。商標近似係指二商標予人之整
      體印象有其相近之處，若其標示在相同或類似的商品／服
      務上時，以具有普通知識經驗之消費者，於購買時施以普
      通之注意，可能會有所混淆而誤認二商品／服務來自同一
      來源或誤認不同來源之間有所關聯（「混淆誤認之虞」審
      查基準5.2.1 參照）。
    2.系爭商標與參加人據以異議之註冊第108130號「閒耒坐坐
      」商標（詳見附圖(二)，下稱據以異議商標）不構成近似，
      無致相關消費者混淆誤認之虞。
      (1)系爭商標係由一瓶蓋圖形與中文「有閒來坐」所組成，
        其「有閒來坐」4 中文字以較小字形兩兩成行置於瓶蓋
        圖形內。
      (2)檢視87年12月16日25卷第24期商標公告之據以異議之註
        冊第108130號商標之註冊資料，可見該據以異議商標係
        單純的中文商標，其中文部份由橫列而採用斜體字形之
        「閒耒坐坐」4 中文字所組成。其圖樣中之文字並非被
        告所謂的「閒來坐坐」4 字。且其公告資料上「標章名
        稱」之欄位亦記載為「閒耒坐坐」，而非記載為「閒來
        坐坐」，即可知該據以異議商標圖樣上之中文應為「閒
        耒坐坐」4 中文字。
      (3)該據以異議商標圖樣上「閒耒坐坐」4 中文字中之「耒
        」字顯然與中文正體字之「耒」字完全相同。「耒」字
        其讀音為「ㄌㄟˇ」，字義為可用手操作掘土的鋤草農
        具。又「閒耒坐坐」中「耒」字與「來」字之簡體字形
        亦相異，依「閒耒坐坐」圖樣整體觀之，應難認「閒耒
        坐坐」即為「閒來坐坐」，而稱二者相同。
      (4)商標使用在商品或服務時，消費者看到的商標係商標圖
        樣的整體而非商標圖樣的部份，故判斷商標近似，原則
        上應以商標整體為觀察。系爭商標係由一瓶蓋圖形與置
        於圖形內兩兩成行的「有閒來坐」中文字所組成，其與
        單排橫列斜體字形之「閒耒坐坐」商標相較，在外觀上
        ，兩者構圖前者即較後者複雜。在文字字體、大小及排
        列方面，兩者亦有斜體、非斜體，大字體與小字體，單
        排橫列及縱列分行之明顯分別。又系爭商標與據以異議
        商標相較，在文字上兩者相同者僅「閒」、「坐」二字
        。並非如被告所謂「二者均有相同之中文『閒來坐』等
        3 字」，其判斷有誤，應屬顯然。則以具有普通知識經
        驗之相關消費者，於購買時施以普通之注意，整體隔離
        觀察，應無使人產生混淆誤認之虞，應非屬構成近似之
        商標。
    3.系爭商標與參加人據以異議之註冊第00000000號「黑松牌
      紅色瓶蓋圖樣」商標、註冊第00000000號「黑松牌黑色瓶
      蓋圖樣」商標、註冊第00000000號「黑松牌瓶蓋圖樣」等
      商標（詳見附圖(三)、(四)、(五)）不構成近似，無致相關消費
      者混淆誤認之虞。
      (1)按商標圖樣依識別性有無，可分為具識別性與不具識別
        性。具識別性之商標又分為獨創性商標隨意性商標
        及暗示性商標。（「商標識別性審查要點」三、四參
        照）原則上創意性的商標識別性最強，而以習見事物為
        內容的任意性商標及以商品／服務相關暗示說明為內容
        的暗示性商標，其識別性即較弱。（「混淆誤認之虞」
        審查基準5.1 參照）又，商標之文字、圖形、記號、顏
        色、聲音、立體形狀或其聯合式，對於商品／服務之相
        關消費者所呈現識別商品／服務來源之功能，因其商標
        特徵的不同而有強弱之別。（「混淆誤認之虞」審查基
        準5.1 參照）。「文字、圖形、記號、顏色、聲音、立
        體形狀或其聯合式，係表示指定商品或服務之形狀、品
        質、功用或其他說明者」為不具識別性之商標。（「商
        標識別性審查要點」四(二)參照）
      (2)系爭商標係由一瓶蓋圖形與中文「有閒來坐」所組成，
        其「有閒來坐」4 中文字以較小字形兩兩成行置於瓶蓋
        圖形內，指定使用於修正前商標法施行細則第49條第04
        3 類之「冷熱飲料店、飲食店、小吃店、冰果店、海產
        店、火鍋店、咖啡廳、啤酒屋、速簡餐廳、自助餐廳、
        點心吧、小吃攤」等服務申請註冊。
      (3)系爭商標圖樣上之瓶蓋圖形為飲料業界習用之瓶蓋，指
        定使用於冷熱飲料店、啤酒屋等服務，相關消費者應不
        易藉由單獨之前述瓶蓋圖樣作為識別服務來源之標識，
        以區別不同來源之服務。若以此單獨之瓶蓋圖樣指定使
        用於汽水商品，將同樣導致相關消費者不易藉由單獨之
        前述瓶蓋圖樣作為識別商品來源之標識，而難以區別不
        同來源之商品。而此種瓶蓋圖樣指定使用在汽水商品上
        其商標識別性較低之情形，實為導致汽水商品上允許眾
        多使用瓶蓋圖樣之商標併存註冊之原因。
      (4)系爭商標上之瓶蓋圖樣指定使用於前述指定服務，既然
        有商標識別性較低，導致相關消費者應不易藉由單獨之
        前述瓶蓋圖樣作為識別服務來源之標識，以區別不同來
        源之服務之情形。則在判斷系爭商標與他商標有無近似
        時，自應以系爭商標圖樣中識別性較強之文字部份來做
        比較。系爭商標係由一瓶蓋圖形與中文「有閒來坐」所
        組成，以中文部份「有閒來坐」4 字與參加人據以異議
        之中文「黑松」相比較，兩圖樣在外觀、觀念及讀音三
        方面顯然不同。以具有普通知識經驗之相關消費者，於
        購買時施以普通之注意，整體隔離觀察，應無使人產生
        混淆誤認之虞，應非屬構成近似之商標。
      (5)被告認為「據以異議之註冊第139 號『黑松牌紅色瓶蓋
        圖樣』、第140 號『黑松牌黑色瓶蓋圖樣』、第415 號
        『黑松牌瓶蓋圖樣』等商標之註冊時間超過50餘年，復
        經訴願人大量廣告，乃一家喻戶曉之著名商標，具有相
        當之顯著性。」惟如前述，商標圖樣之於所指定使用商
        品之識別性，會因商標特徵的不同而有強弱之別。據以
        異議之註冊第139 號、第140 號商標均指定使用在汽水
        商品，其商標圖樣除指定顏色不同外，均分別由中文「
        黑松」、「註冊商標」、英文「HESUNGPAI 」、「DRIN
        K 」、瓶蓋圖形及松樹枝圖形組成。其中中文「黑松」
        、英文「HESUNGPAI 」、松樹枝圖形為任意性商標，中
        文「註冊商標」、英文「DRINK 」為不具識別性商標。
        至於瓶蓋圖形因為是指定使用於汽水商品，其識別性應
        較低。是故即便據以異議商標註冊時間超過50餘年，復
        經大量廣告，而成為一家喻戶曉之著名商標，具有相當
        之顯著性，在判斷商標有無近似時，仍必須就商標圖樣
        各部份，依其特徵判斷其識別性。否則豈非中文「註冊
        商標」、英文「DRINK 」亦具識別性，而謂「註冊商標
        」、「DRINK 」圖樣能讓相關消費者藉以作為識別商品
        來源之標識，而來區別不同來源之商品。
      (6)如前述，判斷系爭商標與參加人據以異議等商標有無近
        似時，應以系爭商標圖樣中識別性較強之中文「有閒來
        坐」部份與參加人據以異議之中文「黑松」相比較，而
        兩圖樣在外觀、觀念及讀音三方面顯然不同。以具有普
        通知識經驗之相關消費者，於購買時施以普通之注意，
        整體隔離觀察，應無使人產生混淆誤認之虞，應非屬構
        成近似之商標。
    4.綜上所陳，系爭商標與參加人據以異議之註冊第108130號
      「閒耒坐坐」商標、註冊第139 號「黑松牌紅色瓶蓋圖樣
      」商標、註冊第140 號「黑松牌黑色瓶蓋圖樣」商標、註
      冊第415 號「黑松牌瓶蓋圖樣」等商標不構成近似，無致
      相關消費者混淆誤認之虞。訴願決定就前述各節，未詳加
      審酌，以系爭商標與上述據以異議商標構成近似，而撤銷
      原處分機關異議不成立之處分，自嫌速斷，難令人干服。
　(二)被告主張：
    1.原告主要訴稱系爭註冊第0000000 號「有閒來坐及圖」商
      標與據以異議之註冊第108130號「閒耒坐坐」商標相較，
      非屬構成近似之商標；又系爭商標與另據以異議之註冊第
      139 號「黑松牌紅色瓶蓋圖樣」、第140 號「黑松牌黑色
      瓶蓋圖樣」及第415 號「黑松牌瓶蓋圖樣」等商標圖樣相
      較，亦非屬構成近似之商標，自無商標法第23條第1 項第
      12款及第13款規定之適用等語。
    2.按商標「相同或近似於他人著名商標或標章，有致相關公
      眾混淆誤認之虞，或有減損著名商標或標章之識別性或信
      譽之虞者」、「相同或近似於他人同一或類似商品或服務
      之註冊商標或申請在先之商標，有致相關消費者混淆誤認
      之虞者」，不得註冊，分別為現行商標法第23條第1 項第
      12款及第13款所明定。
    3.經查，系爭商標與據以異議之註冊第108130號「閒耒坐坐
      」商標圖樣相較，前者之中文為「有閒來坐」，與後者中
      文「閒耒坐坐」相較，二者均有相仿字體及讀音相仿之中
      文「閒來坐」與「閒耒坐」三字，於異時異地隔離觀察或
      連貫唱呼之際，其外觀及讀音極相彷彿，應屬構成近似之
      商標；又據以異議之註冊第139 號「黑松牌紅色瓶蓋圖樣
      」、第140 號「黑松牌黑色瓶蓋圖樣」及第415 號「黑松
      牌瓶蓋圖樣」等商標之註冊時間超過50餘年，復經參加人
      大量廣告及使用，乃一家喻戶曉之著名商標，具有相當之
      顯著性，系爭商標與該等商標相較，均有設計意匠相仿之
      瓶蓋圖，於異時異地隔離觀察，在外觀上應屬構成近似之
      商標。從而，系爭商標之註冊，是否無違商標法第23條第
      1 項第12款及第13款之規定，自非無再行斟酌之餘地，是
      原處分機關所為「異議不成立」之處分，自有未洽，應予
      撤銷，責其重行審酌後另為適法之處分。
  (三)參加人主張：與被告相同。
　　理  由
一、按商標「相同或近似於他人著名商標或標章，有致相關公眾
    混淆誤認之虞，或有減損著名商標或標章之識別性或信譽之
    虞者」、「相同或近似於他人同一或類似商品或服務之註冊
    商標或申請在先之商標，有致相關消費者混淆誤認之虞者」
    ，不得註冊，分別為現行商標法第23條第1 項第12款及第13
    款所明定。
二、原告胡宏明（即鹿港海產小吃店）前於92年2 月27日以「有
    閒來坐及圖」商標，指定使用於當時商標法施行細則第49條
    所定商品及服務分類表第43類之冷熱飲料店、飲食店、小吃
    店、冰果店、海產店、火鍋店、咖啡廳、啤酒屋、速簡餐廳
    、自助餐廳、點心吧、小吃攤等服務，向原處分機關智慧財
    產局申請註冊，經該局審查，核准列為註冊第0000000 號商
    標（下稱系爭商標，詳見附圖(一)）。嗣參加人以系爭商標之
    註冊有違商標法第23條第1 項第12款及第13款規定，檢具如
    附圖(二)至附圖(五)所示商標（下稱據以異議商標），對之提起
    異議，經原處分機關審查，以95年1 月5 日中台異字第9401
    56號商標異議審定書為異議不成立之處分（下稱原處分）。
    參加人不服，提起訴願，經被告經濟部95年6 月20日經訴字
    第09506170470 號訴願決定撤銷原處分，並命原處分機關另
    為適法之處分。原告不服，遂向本院提起行政訴訟，並為事
    實欄所載各節之主張，是本件應審酌者厥為：
   (1)系爭「有閒來坐及圖」商標與據以異議之註冊第108130號
    「閒耒坐坐」是否近似？
   (2)系爭「有閒來坐及圖」商標與據以異議之第139 號「黑松
     牌紅色瓶蓋圖樣」、第140 號「黑松牌黑色瓶蓋圖樣」及
     第415 號「黑松牌瓶蓋圖樣」等商標，是否近似？
三、關於爭點(1)系爭「有閒來坐及圖」商標與據以異議之註冊第
    108130號「閒耒坐坐」是否近似部分：
  (一)按所謂商標構成相同或近似者，係指以具有普通知識經驗之
    一般商品購買人，於購買時施以普通所用之注意，就兩商標
    主要部分之外觀、觀念或讀音隔離觀察，有無引起混同誤認
    之虞以為斷。故兩商標在外觀、觀念或讀音上，其主要部分
    之文字、圖形或記號，有一近似，足以使一般相關消費者產
    生混淆誤認之虞者，即為近似之商標。而衡酌商標在外觀或
    觀念上有無混同誤認之虞，應本客觀事實，按左列原則判斷
    之：(1)以具有普通知識經驗之購買者，施以普通所用之注意
    為標準；(2)商標之文字、圖形或記號，應異時異地隔離及通
    體觀察為標準；(3)商標以文字、圖形或記號為聯合式者，應
    就其各部分觀察，以構成主要之部分為標準。故判斷兩商標
    是否近似，應就各商標在「外觀」、「觀念」、「讀音」上
    特別突出顯著，足以讓消費者對標誌整體形成核心印象之主
    要部分異時異地隔離各別觀察，以辨其是否足以引起混淆誤
    認之虞。
  (二)又判斷商標之近似與否，固以總括全體隔離觀察為原則，惟
    若商標圖樣中之一定部份特別引人注意，有此部分而商標之
    識別功能特別顯著者，自可就此部分加以比較觀察，以判斷
    兩商標是否近似，此與單純將商標割裂分別比較者不同（最
    高行政法院73年判字第1144號判決參照）。
  (三)查系爭商標與據以異議之註冊第108130號「閒耒坐坐」商標
    圖樣相較，前者之中文為「有閒來坐」，與後者中文「閒耒
    坐坐」相較，二者均有相仿之中文「閒來坐」等3 字，於連
    貫唱呼之際，讀音極相彷彿，又就文字部分而言，系爭商標
    之文字「有閒來坐」，與據以異議商標之「閒耒坐坐」，亦
    足以使一般相關消費者產生混淆誤認之虞，故兩者應屬構成
    近似之商標。
  (四)原告雖稱：該據以異議商標圖樣上「閒耒坐坐」4 中文字中
    ，「耒」字其讀音為「ㄌㄟˇ」，字義為可用手操作掘土的
    鋤草農具，又「閒耒坐坐」中「耒」字與「來」字之簡體字
    形亦相異，依「閒耒坐坐」圖樣整體觀之，應難認「閒耒坐
    坐」即為「閒來坐坐」，而稱二者相同。又系爭商標係由一
    瓶蓋圖形與置於圖形內兩兩成行的「有閒來坐」中文字所組
    成，其與單排橫列斜體字形之「閒耒坐坐」商標相較，在外
    觀上，整體隔離觀察，應無使人產生混淆誤認之虞，應非屬
    構成近似之商標云云。惟查：
    1.據以異議商標圖樣上「閒耒坐坐」中之「耒」字，與「來
      」字之簡體字字形相似，其與「閒耒坐坐」合併使用，一
      般相關消費者與其將之讀為「ㄌㄟˇ」，毋寧將之讀為「
      來」，且將之與「來」字等同意義視之，故原告所稱：「
      耒」字其讀音為「ㄌㄟˇ」，字義為可用手操作掘土的鋤
      草農具，兩者非屬近似云云，要不可採。
    2.雖系爭商標圖樣中另有瓶蓋圖形，然系爭商標圖樣中既有
      「有閒來坐」之中文字樣，相關消費者自然將焦點集中於
      明顯可識之中文「有閒來坐」之部分或以之作為唱呼，就
      讀音而言，「有閒來坐」與據以異議商標圖樣「閒耒坐坐
      」，其讀音既相彷彿，已如上述，則兩者商標應屬構成近
      似。
四、關於爭點(2)系爭商標與據以異議之第139 號「黑松牌紅色瓶
    蓋圖樣」、第140 號「黑松牌黑色瓶蓋圖樣」及第415 號「
    黑松牌瓶蓋圖樣」等商標，是否近似部分：
  (一)按所謂商標構成相同或近似者，係指以具有普通知識經驗之
    一般商品購買人，於購買時施以普通所用之注意，就兩商標
    主要部分之外觀、觀念或讀音隔離觀察，有無引起混同誤認
    之虞以為斷。故兩商標在外觀、觀念或讀音上，其主要部分
    之文字、圖形或記號，有一近似，足以使一般相關消費者產
    生混淆誤認之虞者，即為近似之商標，已如上述。
  (二)查據以異議之註冊第139 號「黑松牌紅色瓶蓋圖樣」、第
    140 號「黑松牌黑色瓶蓋圖樣」及第415 號「黑松牌瓶蓋圖
    樣」等商標之註冊時間超過50餘年，復經參加人大量廣告，
    乃一家喻戶曉之著名商標，具有相當之顯著性，其等與系爭
    商標相較，雖瓶蓋中之中文字樣不同，然整體而言，均為設
    計意匠相仿之瓶蓋圖，異時異地隔離觀察，在外觀上極為相
    似，應為構成近似之商標。
五、系爭商標與據以異議既為近似，則系爭商標之註冊，是否仍
    無現行商標法第23條第1 項第12款及第13款規定之適用，容
    有重行審酌之餘地。從而，原處分機關認系爭商標與據以異
    議諸商標非屬近似之商標，其註冊無違首揭法條規定，所為
    異議不成立之處分，自有未洽。被告將原處分撤銷，由原處
    分機關就系爭商標之註冊有無違反現行商標法第23條第1 項
    第12款及第13款本文規定之其他構成要件，重行審酌後，另
    為適法之處分之決定並無不法，原告徒執前詞，訴請撤銷，
    為無理由，應予駁回。
六、至原告於訴願程序主張據以異議之註冊第139 號「黑松牌紅
    色瓶蓋圖樣」、第140 號「黑松牌黑色瓶蓋圖樣」及第415
    號「黑松牌瓶蓋圖樣」等商標有違商標法第23條第1 項第4
    款規定，及參加人目前實際使用前揭商標時並未包含瓶蓋圖
    樣乙節。惟查，姑不論參加人前揭指稱是否屬實，要屬另案
    問題，於本件據以異議諸商標未被評定撤銷其註冊或廢止其
    註冊前，其註冊係屬合法有效存在，即有拘束系爭商標註冊
    之效力，併予指明。
七、兩造其餘攻擊防禦方法均與本件判決結果不生影響，故不逐
    一論述，併此敘明。
據上論結，本件原告之訴為無理由，爰依行政訴訟法第98條第3
項前段，判決如主文。
中　　華　　民　　國　　96　　年　　5 　　月  　30  　日
                        第二庭審判長法  官　徐瑞晃
                                    法  官  蕭惠芳
                                    法　官  陳金圍
上為正本係照原本作成。
如不服本判決，應於送達後20日內，向本院提出上訴狀並表明上
訴理由，如於本判決宣示後送達前提起上訴者，應於判決送達後
20日內補提上訴理由書（須按他造人數附繕本）。
中　　華　　民　　國　　96　　年　　 5　　月　　30　　日
                                    書記官  陳可欣
